---
title: "Métodos MCMC: Implementação, Diagnóstico e Aplicações Práticas"
author: "Ana Margarida Costa, Elisa Fornelos, João Rocha e Rita Mota"
date: "`r format(Sys.Date(), '%d de %B de %Y')`"
output: html_document
---

```{r setup, include=FALSE}
knitr::opts_chunk$set(echo = TRUE)
```

# Introdução

Este relatório apresenta a implementação do algoritmo Metropolis-Hastings, análise de convergência e diagnóstico via estatísticas de Gelman-Rubin e ESS. Todas as figuras são geradas automaticamente e guardadas na pasta `figures`.

```{r, message=FALSE, warning=FALSE}
library(coda)
set.seed(123)

# Pasta figures
if(!dir.exists("figures")) dir.create("figures")

# Distribuição alvo (não normalizada)
target <- function(x) exp(-x^4 + x^2 - x)

# Algoritmo MH com registo da taxa de aceitação
metropolis <- function(n, x0, proposal_sd) {
  x <- numeric(n)
  accept <- logical(n)
  x[1] <- x0
  for (i in 2:n) {
    y <- rnorm(1, x[i-1], proposal_sd)
    alpha <- min(1, target(y)/target(x[i-1]))
    if (runif(1) < alpha) {
      x[i] <- y
      accept[i] <- TRUE
    } else {
      x[i] <- x[i-1]
      accept[i] <- FALSE
    }
  }
  list(samples = x, accept = accept)
}

n_iter <- 10000
chain1 <- metropolis(n_iter, x0 = 0, proposal_sd = 1)
chain2 <- metropolis(n_iter, x0 = 5, proposal_sd = 1)

mcmc_list <- mcmc.list(mcmc(chain1$samples), mcmc(chain2$samples))
```

# Diagnóstico de Convergência

## Traceplots
```{r, fig.width=8, fig.height=5}
plot(mcmc_list, main="Traceplots das duas cadeias MH")
```

## Autocorrelação
```{r, fig.width=8, fig.height=5}
autocorr.plot(mcmc_list)
```

## Gelman-Rubin
```{r, fig.width=8, fig.height=5}
gr <- gelman.diag(mcmc_list)
barplot(gr$psrf[,1], col="steelblue", main="Estatística R-hat (Gelman-Rubin)",
        ylab="R-hat", ylim=c(0.9, 1.1))
abline(h=1, col="red", lty=2)
```

# Análise Gráfica e Estatística

## Histograma + densidade alvo
```{r, fig.width=8, fig.height=5}
hist(chain1$samples, breaks=60, freq=FALSE, col="lightgray",
     main="Amostras MH e densidade alvo", xlab="x", ylim= c(0,1))
curve(exp(-x^4 + x^2 - x)/3, add=TRUE, col="red", lwd=2)
```

## Taxa de Aceitação
```{r, fig.width=8, fig.height=5}
window_size <- 200
accept_rate <- sapply(seq(window_size, n_iter, by=window_size), function(i) {
  mean(chain1$accept[(i-window_size+1):i])
})
plot(seq_along(accept_rate)*window_size, accept_rate, type="l", lwd=2,
     col="blue", ylim=c(0,1),
     main="Taxa de aceitação ao longo das iterações", xlab="Iterações", ylab="Taxa")
abline(h=0.3, col="red", lty=2)
```

## QQ-Plot
```{r, fig.width=8, fig.height=5}
x_grid <- seq(-2, 2, length.out=10000)
dens <- exp(-x_grid^4 + x_grid^2 - x_grid)
dens <- dens/sum(dens)
sample_theoretical <- sample(x_grid, size=length(chain1$samples), prob=dens, replace=TRUE)

qqplot(sample_theoretical, chain1$samples, main="QQ-Plot: Teórico vs MCMC",
       xlab="Quantis teóricos", ylab="Quantis MCMC", col="darkblue")
abline(0,1,col="red",lwd=2)
```

# Resultados Numéricos

```{r}
mean_est <- mean(chain1$samples)
sd_est <- sd(chain1$samples)
ess_est <- effectiveSize(mcmc(chain1$samples))
cat(sprintf("E[X] ≈ %.3f, SD ≈ %.3f, ESS = %.0f\n", mean_est, sd_est, ess_est))
```

## Média acumulada
```{r, fig.width=8, fig.height=5}
running_mean <- cumsum(chain1$samples) / seq_along(chain1$samples)
plot(running_mean, type = "l", lwd = 2, col = "darkgreen",
     main = "Evolução da média acumulada",
     xlab = "Iterações", ylab = expression(hat(mu)[t]))
abline(h = mean(chain1$samples), col = "red", lty = 2)
```

## Densidade kernel estimada
```{r, fig.width=8, fig.height=5}
plot(density(chain1$samples), main="Densidade kernel das amostras MCMC",
     xlab="x", ylab="Densidade estimada", lwd=2, col="darkgreen", ylim=c(0,1))
curve(exp(-x^4 + x^2 - x)/3, add=TRUE, col="red", lwd=2, lty=2)
legend("topright", legend=c("MCMC", "Densidade teórica"), 
       col=c("darkgreen", "red"), lwd=2, lty=c(1,2))
```
